【裁判字號】    97,易緝,126
【裁判日期】    971021
【裁判案由】    詐欺
【裁判全文】
臺灣高雄地方法院刑事判決             97年度易緝字第126號
公  訴  人  臺灣高雄地方法院檢察署檢察官
被      告  戊○○
上列被告因詐欺案件，經檢察官提起公訴（96年度偵字第9729、
29620號），本院判決如下：
    主  文
戊○○幫助犯詐欺取財罪，處有期徒刑參月，如易科罰金，以新
臺幣壹仟元折算壹日，減為有期徒刑壹月又拾伍日，如易科罰金
，以新臺幣壹仟元折算壹日。
    事  實
一、戊○○預見提供金融帳戶存摺、提款卡、密碼等物予他人使
    用，有可能為非法集團所利用，以遂行欺騙不知情之社會大
    眾及隱匿掩飾犯罪所得財物或利益之目的，且果若發生如此
    結果，亦不違背其本意，竟仍基於幫助詐欺之未必故意，於
    民國95年11月14日某時，在乙○○位於高雄市○○區○○路
    129 巷28號住處，將其所有向臺灣郵政股份有限公司大昌郵
    局（下稱大昌郵局）開立之帳號第00000000000000號帳戶之
    存摺、提款卡、密碼等資料透過乙○○交予真實姓名、年籍
    不詳之詐騙集團成員，供該詐騙集團使用，嗣丙○○、丁○○依報載貸款廣告，分別與詐騙集團成員「羅代書」、「張
    國華」聯絡，而遭詐騙集團成員謊稱：須先繳合約金等訛詞
    ，致丙○○、丁○○陷於錯誤，丙○○遂依詐騙集團成員之
    指示，於同年月23日10時39分，匯款新臺幣（下同）1 萬6
    千元至戊○○上開帳戶內，同日14時44分，匯款3 萬元至己○○（另經本院判決確定）帳戶；丁○○亦依詐騙集團成員
    之指示，於同年月20日13時3 分、同年月22日15時26分許，
    分別匯款1 萬3 千6 百元、2 萬元至戊○○上開帳戶內，嗣
    經丙○○、丁○○發覺受騙，而報警循線查獲上情。
二、案經臺中縣警察局霧峰分局報告臺灣高雄地方法院檢察署檢
    察官，暨臺南市警察局第二分局報告臺灣臺南地方法院檢察
    署呈請臺灣高等法院檢察署檢察長核轉臺灣高雄地方法院檢
    察署檢察官偵查起訴。
    理  由
壹、程序部分
一、按被告以外之人於審判外之言詞或書面陳述，除法律有規定
    者外，不得作為證據，刑事訴訟法第159 條第1 項固定有明
    文。惟被告以外之人於審判外之陳述，雖不符同法第159 條
    之1 至之4 之規定，而經當事人於審判程序同意作為證據，
    法院審酌該言詞陳述或書面陳述作成時之情況，認為適當者
    ，亦得為證據，同法第159 條之5 亦有明文。本判決所引用
    之證據，被告、檢察官於本案審判程序中，均同意作為證據
    （A 卷第35、60頁），本院審酌各該證據，除己○○於偵
    查中之陳述外（詳下述），均非違法蒐證取得之證據，依該
    供述作成情況作為證據應為適當，依刑事訴訟法第159 條之
    5 第1 項規定，應有證據能力。
二、次按被告以外之人於偵查中向檢察官所為之陳述，除顯有不
    可信之情況者外，得為證據。刑事訴訟法第159 條之1 第2
    項定有明文。又除法律另有規定者外，不問何人，於他人之
    案件，有為證人之義務，而證人除未滿16歲或因精神障礙，
    不解具結意義及效果者外，應命具結；又證人或鑑定人依法
    應具結而未具結者，其證言或鑑定意見，不得作為證據，刑
    事訴訟法第176 條之1 、第186 條第1 項、第158 條之3 分
    別定有明文。本件己○○於偵查中向檢察官所為之陳述，未
    踐行合法具結之程序，對被告戊○○自無證據能力。
貳、實體部份
一、訊據被告戊○○固坦承開設上開大昌郵局帳戶，並將該郵局
    帳戶存摺、提款卡、密碼交付乙○○，惟矢口否認有何幫助
    詐欺之犯行，辯稱：其因委託乙○○代辦貸款，才交付該郵
    局帳戶存摺、提款卡、密碼云云。經查：
  (一)被告將上開大昌郵局帳戶存摺、提款卡、密碼交付乙○○，
    被害人丙○○、丁○○分別於上開時、地，遭犯罪集團成員
    以上述事由詐欺，致陷於錯誤，遂依對方指示匯款1 萬6 千
    元、3 萬3 千6 百元至被告上開大昌郵局帳戶，旋即遭人提
    領一空之事實，業據被害人丙○○、丁○○於警詢時證述甚
    詳，並有被告上開大昌郵局帳戶開戶、交易往來明細、被害
    人匯款執據在卷可稽，復為被告所不爭執，堪認被告將親自
    申設之上開大昌郵局帳戶資料交付乙○○，該帳戶並確遭不
    詳之詐騙集團使用於詐欺取財無疑。
  (二)被告辯稱：我承包工程，需要20多萬元購買原料，所以要辦
    貸款，透過朋友介紹認識乙○○，經乙○○要求，我於95年
    11月5 日15時許，在乙○○位於高雄市○○區○○路129 巷
    28號住處，交付上開大昌郵局帳戶存摺、提款卡、密碼，1
    星期之後乙○○打電話給我，說帳戶被盜用，我罵乙○○，
    乙○○就說他會處理，當時我在外地工作，過3 天我先打電
    話去郵局，郵局說該帳戶已成為警示帳戶，我在95年11月27
    日回來後去郵局，郵局告訴我該帳戶已經被停掉云云（A 
    卷第7 至10頁、A 卷第61頁反面至第63頁反面）。惟辦理
    貸款事宜，為確保貸款人日後正常繳息還款，必然經過徵信
    ，確認貸款人以往之信用情況，並核對相關證件，甚至與本
    人進行確認，以評估是否放款以及放款額度，委託他人代辦
    亦然，此為週知之事實，被告原自稱：除將上開大昌郵局帳
    戶存摺、提款卡、密碼交付乙○○之外，並無另外交付其他
    資料云云（A 卷第62頁），然於本院詢問：要辦理貸款為
    何未交付身分證或其他收入資料時，又改稱：有交付身分證
    影本給乙○○云云（A 卷第63頁），其說詞前後反覆，已
    生疑義。又被告上開大昌郵局帳戶於82年1 月6 日開戶，95
    年11月8 日申請換印鑑，同年月14日核發晶片卡，同年月20
    日有第1 筆匯款匯入，同年月27日被列為警示帳戶乙情，有
    該帳戶開立帳戶申請書、歷史交易清單可稽（A 卷第8 頁
    反面、A 卷第47至48頁），是被告得將上開存摺、提款卡
    、密碼一起交付乙○○應係於95年11月14日，而被告竟稱：
    95年11月5 日即將上開大昌郵局帳戶存摺、提款卡、密碼交
    給乙○○，約1 個星期後，乙○○打電話告知伊說帳戶被盜
    用了，我過3 天打電話去郵局，郵局就說該帳戶是警示帳戶
    云云（A 卷第61頁反面、第63頁），則被告所辯顯與上開
    卷證不符。另被告自陳：我因承包了油漆工程，叫原料要用
    錢，所以辦貸款，貸款的錢是交付提款卡後半個月要用（A
    卷第62頁反面），則該貸款核貸與否涉及被告所承包之工
    程是否違約，依理被告必至為關切，乃其於接獲乙○○告知
    上開大昌郵局帳戶被盜用後，竟未馬上掛失止付，而遲至95
    年11月27日之後始前往郵局辦理停止帳戶，顯與常情有悖。
    被告所辯，顯屬虛妄，無足憑採。
  (三)再自詐騙集團之角度審酌，渠等大費周章從事於犯罪之行為
    後，若非確定該帳戶所有人不會報警或掛失止付，以確定能
    自由使用該帳戶提款、轉帳，當不至於以該帳戶從事犯罪，
    而自卷附被告於上開大昌郵局開設帳號之歷史交易清單觀之
    （A 卷第47至48頁），該帳戶於95年11月8 日被告申請換
    印鑑之前已至少約5 個月未有交易紀錄，於同年月8 日被告
    申請換印鑑，同年月14日核發晶片卡後，同年月20日起至27
    日止有密集多數人匯款，並均於同日或翌日遭提款之紀錄，
    其中被害人丁○○、丙○○即分別於上述日期遭騙轉帳至該
    帳戶內，且旋即被提領一空，足見該詐欺集團於向被害人詐
    欺時，應確有把握該帳戶不會被帳戶所有人掛失止付。被告
    於95年11月14日之後1 星期經告知該帳戶被盜用後，竟未馬
    上掛失止付，已與常情有悖；而依一般人之社會生活經驗，
    倘係合法收入，本可自行向金融機構開戶使用，而無蒐集他
    人帳戶之必要。又利用人頭帳戶作為出入帳戶，而向不特定
    民眾詐取金錢之犯罪案件層出不窮，且經媒體廣為披載，被
    告對此應知之甚詳，縱不知該犯罪集團將用以作何犯罪用途
    ，然對於該犯罪集團將利用其所交付之帳戶，用於犯罪之使
    用，顯屬可以預見其發生，且並不違背其本意，足見被告應
    有幫助該犯罪集團利用上開帳戶作為詐欺取財不法使用之不
    確定故意存在，要屬無疑。
  (四)另乙○○雖於警詢時證稱：我跟被告是朋友，認識約3 、4
    個月，被告要我幫他辦理信用卡及個人信貸，95年11月間將
    其設立於陽信銀行、郵局之帳戶存摺交給我，並告訴我密碼
    ，當天晚上我就將被告交付之資料交給一位自稱「楊志雄」
    的人辦理貸款，因為「楊志雄」說他可以幫信用破產的人辦
    理「馬來西亞銀行」信用卡及貸款。我是透過報紙上的廣告
    認識「楊志雄」，但我不知道他的年籍資料，事後我查證貸
    款代辦公司，公司內根本沒有「楊志雄」這個人云云（A 
    卷第3 至4 頁）。然乙○○所證述交付存摺之時間與被告上
    開(二)所辯已生歧異，且細繹乙○○於警詢之證述，其因報紙
    登載之廣告而與「楊志雄」連絡，並遭「楊志雄」詐騙而將
    被告帳戶資料交付「楊志雄」，果若如此，「楊志雄」登載
    之報紙廣告應係留下可連絡「楊志雄」本人之電話號碼，以
    騙取民眾之帳戶資料，則乙○○如何能查證「楊志雄」所屬
    公司，而得知該公司內根本沒有「楊志雄」之人；再者，乙○○於警詢時自稱被告於95年11月間交付陽信銀行、大昌郵
    局之帳戶資料，而其於95年11月5 日將被告陽信銀行帳號00
    0000000000號之帳戶存摺、提款卡等資料交付予姓名年籍不
    詳之成年男子，容任該男子以行不法之事，該男子基於意圖
    為自己不法所有，假冒為洪玉純之友人畢婉韻，向其詐稱急
    需用錢，洪玉純不疑有他，乃於95年11月10日12時13分許，
    將1 萬元匯至戊○○所有之陽信銀行上開帳戶內，乙○○亦
    因上揭幫助詐欺取財犯行業經臺灣高雄地方法院檢察署檢察
    官以96年度偵字第7523號聲請簡易判決處刑，並經本院以96
    年度簡字第5766號判決判處拘役40日確定乙情，有該聲請簡
    易判決處刑書、判決書在卷可稽（A 卷第53至56頁），是
    被告關於陽信銀行帳戶存摺、提款卡、密碼必在95年11月10
    日12時13分許，洪玉純被詐騙匯款前即交付乙○○，其時被
    告關於本件大昌郵局帳戶之晶片卡根本尚未核發，如何交付
    。是乙○○所於警詢之證述，顯係迴護被告之詞，不足採信
    ，自難為被告有利之證明。
  (五)綜上，本件事證明確，被告犯行應堪認定。
二、按刑法上之幫助犯，係對於犯罪與正犯有共同之認識，而以
    幫助之意思，對於正犯資以助力，而未參與實施犯罪之行為
    者而言（最高法院75年度臺上字第1509號、88年度臺上字第
    1270號判決參照）。是以，如未參與實行犯罪構成要件之行
    為，且係出於幫助之意思提供助力，即屬幫助犯，而非共同
    正犯。本件被告提供上開郵局帳戶予他人使用，作為實行詐
    欺取財之犯罪工具，其單純提供帳戶供人使用之行為，並不
    等同於向被害人施以欺罔之詐術行為，且亦無證據證明被告
    有參與詐欺取財犯行之構成要件行為，或與詐騙集團成員有
    詐欺取財之犯意聯絡，是被告提供帳戶供人使用之行為，揆
    諸上開判決意旨，係犯刑法第30條第1 項前段、第339 條第
    1 項詐欺取財罪之幫助犯，應依刑法第30條第2 項之規定，
    按正犯之刑減輕之。又被告提供上揭帳戶供犯罪集團為2 次
    詐欺取財之款項匯入之用，係一行為同時觸犯幫助詐欺取財
    罪，為同種想像競合犯，應依刑法第55條規定，以一幫助詐
    欺取財罪處斷。爰審酌被告將所有之帳戶提供予詐欺集團使
    用，阻礙治安機關對於犯罪之查緝，嚴重破壞社會治安及有
    礙金融秩序，增加被害人尋求救濟之困難，被害人丙○○、
    丁○○分別遭詐騙集團詐騙1 萬6 千元、3 萬3 千6 百元，
    犯後否認犯行，難見悔意，惟念其前未受任何罪刑之宣告，
    素行尚佳等一切情狀，量處如主文所示之刑，諭知易科罰金
    之折算標準。又被告犯罪後，中華民國96年罪犯減刑條例業
    於96年6 月15日修正公布，並自同年7 月16日起施行。本件
    被告犯罪之時點係在96年4 月24日減刑基準日之前，且所犯
    之罪核與該條例第2 條第1 項之規定相符，復無同條例第3
    條限制減刑之除外情形，另被告雖曾因本案經本院於97年4
    月25日發布通緝，惟既係在96年7 月16日減刑條例施行後，
    尚無減刑條例第5 條不得減刑規定之適用，應減其宣告刑2
    分之1 ，並諭知易科罰金之折算標準，以資懲儆。
據上論斷，應依刑事訴訟法第299 條第1 項前段，刑法第339 條
第1 項、第30條第1 項前段、第2 項、第41條第1 項前段、第55
條，刑法施行法第1 條之1 ，中華民國96年罪犯減刑條例第2 條
第1 項第3 款、第4 條、第7 條，判決如主文。
本案經檢察官甲○○到庭執行職務。
中    華    民    國    97    年    10    月    21    日
                  刑事第一庭   審判長 法  官  蔡國卿
                                      法  官  張琬如
                                      法  官  王淑惠
以上正本證明與原本無異。
如不服本判決應於收受本判決後10日內向本院提出上訴書狀，並
應敘述具體理由，如未敘述上訴理由者，應於上訴期間屆滿後20
日內補提理由書狀於本院（均須按他造當事人之人數附繕本）「
切勿逕送上級法院」。
中    華    民    國    97    年    10    月    21    日
                                      書記官  郭素蓉
附錄法條：
刑法第339條
意圖為自己或第三人不法之所有，以詐術使人將本人或第三人之
物交付者，處5 年以下有期徒刑、拘役或科或併科1 千元以下罰
金。
以前項方法得財產上不法之利益或使第三人得之者，亦同。
前二項之未遂犯罰之。


司法院資訊處製作；財團法人民間司法改革基金會備份。
